臺灣高等法院臺南分院民事判決　　96年度上易字第138號
上　訴　人
即被上訴人　丙○○
訴訟代理人　丁○○
上　訴　人
即被上訴人　乙○○
被 上 訴人　甲○○
被 上 訴人　戊○○
上三人共同
訴訟代理人　吳啟勳　律師
上列當事人間侵權行為損害賠償事件，上訴人丙○○、乙○○對
於中華民國96年5月1日臺灣嘉義地方法院94年度訴字第396號第
一審判決各自提起上訴，本院於96年9月4日言詞辯論終結，判決
如下：
    主  文
原判決關於駁回上訴人丙○○下列第二項之訴及該部分假執行之
聲請，暨訴訟費用之裁判均廢棄。
被上訴人甲○○應與上訴人乙○○連帶給付上訴人丙○○新臺幣
陸仟玖佰陸拾元，及自民國九十四年五月十三日起至清償日止，
按週年利率百分之五計算之利息。
上訴人丙○○其餘上訴駁回。
上訴人乙○○之上訴駁回。
第一審、第二審丙○○上訴部分訴訟費用，由上訴人乙○○與被
上訴人甲○○連帶負擔百分之一，由上訴人乙○○負擔百分之四
，餘由上訴人丙○○負擔；第二審乙○○上訴部分訴訟費用由上
訴人乙○○負擔。
    事實及理由
一、上訴人即被上訴人丙○○之聲明及陳述：
（一）聲明：
    1.上訴聲明：
      (1)原判決不利於丙○○部分廢棄。
      (2)乙○○應再給付丙○○新台幣（以下同）650,360元，
        甲○○、戊○○應與乙○○連帶給付丙○○681,500元
        ，及各自起訴狀繕本送達翌日起至清償日止按週年利率
        5％計算之利息。
      (3)丙○○願供擔保，請准宣告假執行。
      (4)第一、二審訴訟費用由乙○○等三人負擔。
    2.答辯聲明：
      (1)請求駁回乙○○之上訴。
      (2)第二審訴訟費用由對造負擔。
（二）陳述：
    1.緣坐落嘉義縣溪口鄉○○段美北小段429地號系爭土地乃
      丙○○向其母親陳何淑理所承租以種植水蜜桃、芭樂樹（
      即番石榴樹），於民國（以下同）92年12月29日甲○○、
      乙○○二人未經丙○○之同意，即授權戊○○砍除水蜜桃
      、芭樂樹各27株，並將設置於系爭土地上之水井、馬達加
      以毀損，致生損害於丙○○，案經原審94年簡上字第84
      號刑事判決確定在案。按故意或過失，不法侵害他人之權
      利者，負損害賠償責任；數人共同不法侵害他人之權利者
      ，連帶負損害賠償責任；不法毀損他人之物者，被害人得
      請求賠償其物因毀損所減少之價額。民法第184條、第185
      條、第196條分別定有明文，爰依前揭法條規定，訴請乙
      ○○等三人連帶賠償損害：水蜜桃樹607,500元、芭樂樹
      54,000元、水井20,000元。丙○○起訴聲明求為判決：
      (1)乙○○等三人應連帶給付丙○○681,500元，並自起訴
      狀繕本送達翌日起至清償日止，按年息5％計算之利息；
      (2)陳明願供擔保請准以宣告假執行。
    2.原審判決乙○○應給付丙○○31,140元，及自94年5月13
      日起至清償日止，按週年利率5％計算之利息，並駁回其
      餘請求，復就丙○○勝訴部分依職權酌定相當擔保金額分
      別宣告准許丙○○假執行及乙○○免為假執行。丙○○、
      乙○○分別就其敗訴部分提起上訴。
    3.丙○○對於不服原判決理由之陳述：
      (1)就乙○○部分：原判決認定乙○○砍除果樹為15棵，其
        中水蜜桃樹12棵、芭樂樹3棵，每棵水蜜桃樹每年成本
        為1,250元，每棵產量30公斤，每公斤119元，芭樂樹每
        棵每年成本1,100元，每棵每年產值為1,100元。惟查：
        乙○○於刑事庭自認「水溝前的農作物我有砍15株左
          右，包含水溝需要用到的6株」、「（問：除排水溝
          需要用土地上的果樹外，其餘被砍除的果樹是否均你
          所為？）是，我在土地靠近馬路旁邊有砍除9棵果樹
          ，那是我要種菜用的。」等語（93年度發查字第195
          號卷第36頁、第50、51頁），單以乙○○承認部分，
          被砍除的果樹應為24棵，而非原審認定之15棵。
        乙○○在92年12月29日砍除果樹，離93年採收其或租
          約屆期日僅剩4至5個月，果樹被砍除前，丙○○已投
          入栽種、管理成本，原審將一年的成本1,250元、1,1
          00元全部扣除，實有錯誤。
        復興鄉農會函覆法院稱「5月桃每台斤60元」，該價
          格不實在，丙○○於96年5月30日特向復興鄉農會購
          入5月桃，10粒裝每盒250元，12粒裝每盒200元，每
          盒含盒皆重2台斤，扣除盒重7兩，則每台斤約為150
          至190元間，換算公斤為300至350元，原審以每公斤
          119元計價，顯然偏低。
        行政院農業委員會農業試驗所有關台農甜蜜桃之栽培
          管理技術，在該栽培管理技術第3頁第六點蔬花、蔬
          果中提及成年果樹產量約75至100公斤，每株果實約
          有500至750顆。另網站有關台農甜蜜桃之資料，發現
          台東、北投、士林及嘉義竹崎、中埔皆有人栽種，市
          場價格每盒300至500元間（每盒8至12顆），每顆果
          樹約有800顆果實。原判決認定每株產量僅有30公斤
          ，亦屬偏低。
      (2)就甲○○部分：原判決謂「雖於92年12月29日於出具予
        溪口鄉公所之同意書上簽名，表示同意先行剷除農作物
        及遷移地下水井提供鄉公所施工…其簽具同意書並不必
        然發生系爭果樹遭砍除之結果」云云。惟查：
        嘉義地檢93年度偵字第5620號93年12月24日偵訊筆錄
          固載有：「問展：有何意見？答：我本來就同意」；
          同案94年1月11日訊問筆錄所載：「均問：（提示同意
          書）有何意見？均答：沒有意見，我們都同意先鏟除
          部份果樹…。」；原審94年度簡上字第84號判決理由
          欄第一項第(二)點謂「被告4人於租賃期間，因…乃於9
          2年未經告訴人同意，推由被告乙○○將施作排水溝
          附近之水蜜桃樹、芭樂樹6棵從根部予以挖除，使果
          樹效用全部喪失，並將9棵水蜜桃樹、芭樂樹之枝幹
          予以砍除破壞，使果樹無法於隔年結果採收」，認定
          乙○○、甲○○兩人為共同正犯，判決主文就該二人
          皆科處罰金。
        綜上，不論甲○○之說詞，或是法院調查後之認定，
          皆肯認乙○○與甲○○等人商議，經甲○○等人同意
          共為砍樹、遷移水井之侵權行為後，才推由乙○○實
          際實行砍樹等之侵權行為，換言之，甲○○不僅共同
          簽具同意書，甲○○對實際砍樹之行為亦同意參與，
          乙○○主觀上亦認定甲○○等人願意共同承擔砍樹之
          結果，否則乙○○一人就可將果樹砍除，何需其他人
          共同簽立同意書？可謂在同意書簽字之人應有承諾對
          砍樹結果共同負責之意思，原審認定甲○○簽立同意
          書不必然會發生果樹遭砍除之結果，其見解不僅與刑
          事判決相異，且背於因果關係法理。
      (3)就戊○○部分：戊○○開著挖土機、水泥車進入丙○○
        管領之土地施工，導致壓壞水井、水井管線被拔除，又
        因機具迴旋需要空間，將果樹連跟挖除，可由施工前及
        施工後現場水井之相片比較為證，從施工後照片看出水
        井管線不僅遭拔除，確有挖土機從地面下將水管挖起之
        跡象，由戊○○曾在電話中承認水井是伊用挖土機挖起
        ，挖起後他還等水管中的水流乾才繼續施工，有偵卷之
        談話錄音帶可稽，戊○○辯稱「伊沒有移除水井」顯不
        實在；施工前之照片現場並未有二支水井，乙○○、甲
        ○○在刑案不曾主張現場有二支水井，不曾主張其中一
        水井為其母親所挖掘，本件另案之國家賠償訴訟中，承
        審法院曾至現場，發現有二支水井，其上面有包覆著塑
        膠管的，為丙○○所挖，顯然乙○○可能於案發後在原
        地另行挖掘一支水井，並拍攝水井抽出水之照片，企圖
        以新井混淆矇騙法院，不過丙○○採收權限只到93年，
        乙○○等三人94年重挖水井對丙○○已無實益，亦無法
        改變水井已遭乙○○等三人毀損之事實。
     (4)就果樹之數量部分：
       與本件事實相關之國家賠償案承辦法官曾至現場履勘
         ，現場水溝邊空出來土地種有3排水蜜桃，每排3棵，
         共有9棵，而每排水蜜桃間縫種芭樂樹，每排4棵芭樂
         樹，第3排只有1棵芭樂樹被砍除，丙○○當場將第3排
         殘餘2棵樹頭旁的雜草挖開，就可看到被挖土機挖起後
         再整棵填回之狀態，可以從2棵的根已枯死為證，可證
         明被砍除及被挖土機挖起共有9棵水蜜桃樹及9棵芭樂
         樹，非原審認定之15棵。
       卷內嘉義縣92年辦理徵收土地農林作物補償遷移查估
         基準中水蜜桃每10公畝（1公畝為100平方公尺）補償
         120株、番石榴每10公畝補償100棵之計算標準計算種
         果樹之數量，丙○○土地面積為1,545平方公尺，依補
         償基準可種植1201.545＝185棵水蜜桃樹、1001.5
         45＝154棵番石榴，以施工所騰空之土地面積約150至
         200平方公尺計算，不只15棵果樹。
二、上訴人即被上訴人乙○○、被上訴人甲○○、戊○○之聲明
    及陳述：
（一）聲明：
    1.乙○○之上訴聲明：
      (1)原判決不利於乙○○部分廢棄。
      (2)上廢棄部分，丙○○在第一審之訴及其假執行之聲請均
        駁回。
      (3)第一、二審訴訟費用由丙○○負擔。
    2.乙○○、甲○○、戊○○之答辯聲明：
      (1)上訴駁回。
      (2)第二審訴訟費用由丙○○負擔。
（二）陳述：除援用原審之陳述外，另補稱：
    1.關於乙○○不服原判決提起上訴理由部分：
      (1)就訟爭水蜜桃、芭樂果樹確係丙○○種植乙節，丙○○
        並未舉證以實其說，而乙○○於原審復加爭執否認，則
        原判決率認訟爭果樹係丙○○種植，進而為本件不利於
        乙○○之判斷，於民事訴訟法第277條規定難認無所違
        誤。
      (2)又由卷附復興鄉農會95年7月11日桃復農推字第0951000
        233號函略以：「品名：熱帶水蜜桃（5月桃）、生長海
        拔高度300-900公尺…」觀之，則訟爭水蜜桃是否所指
        之熱帶水蜜桃？又種植訟爭水蜜桃之坐落嘉義縣溪口鄉
        ○○段美北小段429地號土地是否屬海拔高度300-900公
        尺？均不明瞭，原判決率爾據之為不利於乙○○之判斷
        ，於法容有未當。
      (3)又由卷附行政院農業委員會農業試驗所95年11月10日農
        試園字第0950007895號函略以：「說明二、台農甜蜜桃
        主要產地在台中縣新社鄉及東勢鎮、桃園縣、南投縣等
        地…」觀之，上開函示所指區域要屬低海拔山坡地或丘
        陵地，尚非訟爭上開429地號土地之處於嘉南平原區域
        可比，則原判決徒據之為不利於乙○○之判斷，亦有未
        洽。
      (4)何況，訟爭水蜜桃樹所生產之果實若何？其果象、品質
        、產量若干？丙○○均未舉證以實其說，則縱令農委會
        曾就甜桃「產地價格」有所統計，則其所統計之「產地
        」何在？果實品質、品象、產量若何？與丙○○所主張
        訟爭水蜜桃樹所產之果實是否相當？亦均不明瞭，丙○
        ○既未舉證以實其說，於法即應受不利益之判決，原判
        決疏未查及於此，於法同有未洽。
      (5)再者，訟爭芭樂樹是否確係被丙○○所種植？何時種植
        ？是否4至6年生？其品種為何？其每株產量若干？其品
        質、價格若何？丙○○亦均未舉證以實其說，原判決徒
        據上開嘉義縣92年度辦理徵收土地農林作物補償遷移費
        查估基準表為其不利於乙○○之判決基礎，於法亦有不
        合。
    2.關於丙○○不服原判決提起上訴之答辯部分：
      (1)乙○○固於刑事庭供稱：「水溝前的農作物我有砍15株
        左右，包含水溝要用的6株；問：除排水溝需要用土地
        上的果樹外，其餘被砍除的果樹是否均為你所為？答：
        是，我在土地靠近馬路旁邊有砍除9株果樹」（見93年
        度發查字第195號卷第36、50、51頁），但由上開供述
        觀之，乙○○共砍果樹15棵：「其中水溝需要用土地部
        分6株（3株水蜜桃、3株芭樂）；另靠近馬路邊有9棵（
        水蜜桃）」，上情除為確定刑事判決所認定外，復為丙
        ○○於原審所自承：「被毀損的果樹共15棵」之事實（
        見原審94年8月30日言詞辯論筆錄），則丙○○據上刑
        事庭供述主張被砍除果樹應為24棵云云，實屬混淆之舉
        。
      (2)丙○○於原審稱訟爭果樹5、6月後採收，足見93年1月
        間乃訟爭果樹冬天休眠期，丙○○勢必於來春始有投入
        資本培育之可言，則原審就訟爭果樹水蜜桃、芭樂分別
        扣除成本1,250元及1,100元，尚無不合理之可言。
      (3)又丙○○以其於96年5月30日向復興鄉農會購入5月桃之
        價格，提出送貨單、照片等，據為上訴指摘原判決以每
        公斤119元計算，顯然偏低之論據云云，於法無據，茲
        爭執否認之，蓋桃園縣復興鄉農會96年5月30日販賣5月
        桃之價格與訟爭水蜜桃93年5、6月份生產之果實，究竟
        有何證據足以證明足堪比品，丙○○根本未舉證以實其
        說，所為上訴指摘主張，於法要非可取。
      (4)又丙○○提出之上證二號網路上5月桃之資料，資為上
        訴之論據，主張原審認定水蜜桃每株產量值30公斤，亦
        屬偏低云云，乙○○等三人爭執否認之，分別析言之如
        后：
        行政院農業委員會農業試驗所有關台農甜蜜桃之栽培
          管理技術，在該栽培管理技術第3頁第6點疏花、疏果
          中固有提及成年果樹產量約75至100公斤，每株果實
          約有500至700粒之記載，惟此與訟爭土地上之訟爭水
          蜜桃樹有何因果關係存在？丙○○全然未有舉證說明
          ，所為主張，亦非有理。
        又丙○○提出之「平地水蜜桃、粉嫩掛枝頭」之網路
          資料，乙○○等三人爭執否認之，蓋由其上所載「北
          投、士林、內湖」及「…目前已經在…低海拔山坡地
          或丘陵地栽培成功」云云，顯非訟爭坐落嘉南平原上
          訟爭土地上水蜜桃樹可比，丙○○據此地理環境不同
          之資料，以為其上訴之依據，其間因果關連性何在？
          則全然未有敘明，所為主張不足採。
        又丙○○提出之「獨家秘方澆灌、牛奶水蜜桃上市、
          平地水蜜桃、每盒約300到500」云云，乙○○等三人
          亦爭執否認之，且其文中所敘「嘉義縣中埔和竹崎等
          地」，乃屬台灣山脈西面之淺山區域，要非訟爭429
          地號嘉南平原土地可相提並論，抑且文中所言用牛奶
          施肥乙節，更非訟爭水蜜桃樹可比，則此網路資料與
          訟爭土地、水蜜桃樹有何因果關連性？丙○○亦無任
          何之說明，則其徒據之為有利於己之主張，自非可取
          。
        乙○○提出之「台東享受水蜜桃豐收的喜悅」網路資
          料，被上訴人亦爭執否認之，就其文中所載：「…農
          業試驗所近年來選育的低海拔耐熱水蜜桃「台農甜蜜
          桃」觀之，亦非訟爭429地號坐落嘉南平原土地上水
          蜜桃可堪比擬，且其間有何關連性之因果存在？尚乏
          積極證據加以證明，則丙○○徒據為上訴之論據，要
          非有理。
        又嘉義地檢93年度偵字第5620號93年12月24日偵訊筆
          錄固載有：「問展：有何意見？答：我本來就同意」
          ，惟此甲○○之意，指有同意施作水溝之意。而同日
          乙○○之供稱：「我在砍之前有和我大姐陳鬆、我哥
          陳日順、弟弟甲○○商量過、他們都有同意」，所指
          者係同意書之出具，至於施作水溝所需用到土地上水
          蜜桃3棵、芭樂3棵之確係乙○○所砍，觀之戊○○於
          上開偵查案中之證述：「實際上我看到乙○○也砍除
          6棵，但其他的部分我就不知道何人砍的」，足見陳
          義展對於乙○○之砍樹行為與之無共同侵權之可言。
        又嘉義地檢93年度偵字第5620號毀棄損壞案94年1月
          11日訊問筆錄所載：「均問：（提示同意書）有何意
          見？均答：沒有意見，我們都同意先鏟除部份果樹…
          」，經詢甲○○稱其無如此陳述。退步言之，所載之
          意僅指同意書同意施作水溝需用部分而已，尚不及其
          它甚明。
        又原審94年度簡上字第84號刑事案件審理筆錄所載：
          「…若不是為了作水溝我也不會砍除果樹…」，雖記
          載：「義展答」，但實為乙○○所回答，因此，尚難
          以此主張甲○○與乙○○須負共同侵權責任。
        又原審94年度簡上字第84號刑事判決「理由」所敘，
          於鈞院無拘束力，鈞院可依本件調查證據之結果，依
          自由心證判斷，丙○○徒據上開刑案判決理由主張陳
          義展須負共同侵權責任云云，於法尚有未洽。
        關於水井是否損壞不能使用乙節，由乙○○等三人原
          審96年2月14日答辯（三）狀及所檢送93年1月間拍攝
          之數位照片觀之，正常運作抽水，顯然沒有損壞不能
          使用之情形，因此，丙○○請求傳訊證人陳茂興到庭
          做證云云，允無必要。
        關於丙○○提出上證七號勘驗筆錄主張被砍除及挖起
          之水蜜桃樹9棵及芭樂9顆乙節，惟該筆錄乃就兩造之
          爭執陳述加以記載而已，丙○○（原訴狀誤載為被上
          訴人）據以為上開之主張，於法尚非可取。
        又丙○○徒據卷內嘉義縣92年辦理徵收土地農林作物
          補償遷移查估基準表主張施工所騰空之土地面積約150
          至200平方公尺來計算，不止15顆果樹云云，乙○○
          等三人爭執否認之，蓋縱如丙○○所云，訟爭果樹乃
          其所種，則其果樹究被砍幾棵？其自知之甚詳，此為
          常理可以理解之事，則由丙○○於原審自承：「被毀
          損的果樹總共15棵」觀之（見原審94年8月30日言詞
          辯論筆錄），顯見丙○○上開之主張，依「禁反言」
          原則，實非有理。
    3.戊○○另為補充答辯部分：
      (1)甲○○、乙○○於本件從未供稱其二人有基於共同犯意
        之聯絡而授權戊○○毀損水蜜桃、芭樂樹各27株及水井
        、馬達之事實。
      (2)又由原審法院刑事庭94年度簡上字第84號毀損案件確定
        判決卷證資料觀之，亦不足以證明戊○○有丙○○所主
        張之侵權行為事實。
      (3)又上開刑事確定判決係認定甲○○、乙○○、陳日順、
        張陳鬆等人…共同基於毀損器物之犯意聯絡，於92年12
        月29日由乙○○將施作排水溝附近之水蜜桃、芭樂果樹
        6棵從根部砍除；另乙○○欲種植蔬菜損壞9棵果樹，均
        與戊○○根本無關。
      (4)又丙○○於原審94年8月30日行言詞辯論時亦自承「被
        毀損的果樹總共15棵」（見原審94年8月30日言詞辯論
        筆錄行），足見丙○○上開之主張水蜜桃、芭樂各27棵
        受毀損云云，顯非事實。
      (5)又丙○○於上開刑案偵查中供稱：「我有去看過…抽水
        機和馬達還可以使用」（見93年偵字5626卷），亦足見
        丙○○上開之主張戊○○毀損水井、馬達云云，亦非事
        實。
      (6)又由被上訴人原審96年2月14日答辯（三）狀及所檢送
        95年1月間拍攝之照片數位觀之，訟爭水井正常運作抽
        水，顯然沒有毀壞不能使用之情形，丙○○上開主張水
        井、馬達受毀損云云，自非可取。
      (7)按當事人主張有利於己之事實者，應負舉證責任，民事
        訴訟法第277條定有明文。姑不論依上開之說明，上訴
        人之主張難予採信，退步言之，上訴人就其主張之事實
        ，未舉證以實其說，於法其主張無足採甚明。
三、兩造爭點：
    丙○○起訴主張：系爭土地為其向其母親所承租以種植水蜜
    桃樹、芭樂樹（按即番石榴樹），92年12月29日被上訴人甲
    ○○、乙○○二人未經丙○○之同意，即授權被上訴人戊○
    ○砍除水蜜桃、芭樂樹各27株，並將設置於系爭土地上之水
    井、馬達加以毀損，致生損害於丙○○，爰依民法第184條
    、第185條、第196條規定，訴請乙○○等三人連帶賠償損害
    681,500元：水蜜桃樹607,500元、芭樂樹54,000元、水井20
    ,000元。被上訴人則否認有侵權行為情事，並以上開情詞置
    辯。是以兩造之爭點為：
    （一）丙○○就系爭果樹有無收益權？
    （二）丙○○有無同意砍除系爭果樹？乙○○等三人所砍除
          之系爭果樹種類為何？數量若干？
    （三）丙○○因系爭果樹遭砍除，所受之損害金額若干？
    （四）乙○○等三人有無損壞系爭水井？
四、本院得心證理由：
（一）丙○○就系爭果樹有無收益權？
    1.查系爭土地係丙○○兄弟之母陳何淑理所有，自88年起，
      由上訴人丙○○以每年6千元之租金，向其母口頭約定承
      租該土地，種植水蜜桃、芭樂果樹，並於每年5、6月採收
      水蜜桃、芭樂後，再支付下一年度的租金等情，業據丙○
      ○於原審法院94年度簡上字第84號毀損案件刑事庭審理時
      結證屬實（見94年6月13日審判筆錄），而丙○○之胞姊
      陳冠宇、張陳月春亦於該刑事案件臺灣嘉義地方法院檢察
      署93年度發查字第195號偵查中證稱：自4、5年前，因伊
      母親身體不好，而丙○○之前在拉拉山上種水蜜桃，又是
      家裏最小的兒子，即由丙○○回家照顧母親，並利用母親
      名下土地種植果樹，伊有聽伊母親說，丙○○在採收完後
      ，會先支付下一年度的租金6千元給她等語，且陳冠宇復
      證稱：伊曾經有一次在母親節採收時回家，有看到丙○○
      交付6千元給伊母親等語（見93年3月9日訊問筆錄）。參
      以租賃不動產之債權契約，並非要式行為，若雙方就其承
      租之不動產及租金業已互相同意，則其租賃契約即為成立
      ，是丙○○與其母就承租該土地及支付租金既已合意，則
      租賃契約即屬成立，不以訂立書面契約為必要，足認該土
      地之水蜜桃樹、芭樂樹係丙○○向其母承租種植，丙○○
      擁有果實收益權。乙○○等三人雖提出系爭土地之89年2
      期作農戶種稻及輪作、休耕申請書1紙，抗辯丙○○與陳
      何淑理間並無租賃關係存在，然查上開農政單位之農戶補
      助申請書，僅記載土地所有權人，恆為常情，申請補助之
      土地究有無租賃關係及實係何人耕作，均非為填載範圍，
      是乙○○等三人提出前揭申請書，無法證明系爭果樹為訴
      外人陳何淑理所栽種，所辯即無可採。
    2.丙○○既於每年5、6月採收水蜜桃、芭樂後，再支付下一
      年度的租金，訴外人陳何淑理於92年9月27日過世，有全
      戶基本資料、個人基本資料各1紙附於刑事卷可稽，並經
      本院調閱原審法院94年度簡上字第84號毀損案件偵審全卷
      核閱屬實，從而丙○○主張伊就系爭果樹之果實還有一年
      的採收權等語即屬可採。
（二）丙○○有無同意砍除系爭果樹？乙○○等三人所砍除之系
      爭果樹種類為何？數量若干？
    1.丙○○始終否認同意被上訴人乙○○等人砍除系爭果樹，
      而乙○○等人亦未能舉證證明丙○○有同意其砍除系爭果
      樹，是以，丙○○並未同意砍除系爭果樹，應足認定。乙
      ○○於92年12月29日，未經丙○○同意，將施作排水溝需
      用土地之果樹6棵，從根部予以挖除棄置，使果樹效用全
      部喪失，並將施作排水溝需用土地外之9棵果樹之枝幹予
      以砍除破壞，使果樹無法於隔年結果採收等情，迭據乙○
      ○於刑事案件偵查中供承：「（問：你共砍除多少株種植
      在上開土地之農作物？）水溝前的農作物我有砍15株左右
      ，包含水溝需要用到的6株」、「（問：除排水溝需要用
      土地上的果樹外，其餘被砍除的果樹是否均你所為？）是
      ，我在土地靠近馬路旁邊有砍除9棵果樹，那是我要種菜
      用的。」等語（93年度發查字第195號卷第36頁、第50、5
      1頁），核與戊○○於刑事案件偵查中證述：「（問：為
      設置排水溝所需砍除的果樹共幾棵？實際上乙○○砍除幾
      棵？）6棵，實際上我看到乙○○也砍除6棵，但其他的部
      分我就不知道是何人砍除的。」等語互核相符，而丙○○
      於原審法院刑事庭審理時結證稱：「（問：你有無同意鄉
      公所砍除果樹？）我當時是說要做水溝需要的話，同意作
      部分修剪，但是如果要砍除必須通知我，我沒有同意他們
      將整棵果樹砍除。」、「（問：公所賠償的那6棵是否還
      會再生長？）不會，因為全部挖除了。」、「（問：其餘
      部分果樹是否有挖除？）沒有挖除，但是從較大的樹枝鋸
      斷，有的只剩下15公分高，有的是枝葉都砍除掉，當年就
      沒有辦法結果收成。」等語，並有照片15張附於刑事卷可
      稽。是丙○○雖同意施作排水溝，但從未同意砍除果樹，
      乙○○逕自將施作排水溝附近之系爭果樹6棵，從根部予
      以挖除棄置，另將9棵系爭果樹之枝幹予以砍除破壞，使
      果樹無法於隔年結果採收，並未經過丙○○之同意，堪認
      屬實。
    2.乙○○於原審審理中自認其砍除之果樹種類為水蜜桃樹12
      棵及芭樂樹3棵（詳見原審法院94年11月22日言詞辯論筆
      錄），又其在偵查中，檢察官問以：「你共砍了多少棵果
      樹？」乙○○明確回答：「我共砍了十五棵。」（見93年
      度偵字第5260號毀棄損壞案，93年12月24日訊問筆錄），
      是以乙○○未經丙○○之同意，擅自砍除水蜜桃樹12棵及
      芭樂樹3棵，自堪認定。丙○○雖主張乙○○等三人砍除
      水蜜桃樹、芭樂樹各27棵云云，然除乙○○自認的15棵之
      外，丙○○就此並無法舉證以實其說。且丙○○就被上訴
      人等砍除水蜜桃樹、芭樂樹究竟多少一節，前後所述不一
      ，其在偵查中首先稱：「告丙○○、甲○○毀損，他們二
      人於92年12月29日把我種在嘉義縣溪口鄉○○段美北小段
      429地號土地的水蜜桃四、五十株砍掉及毀損地下水井與
      馬達。」（見93年度發查字第195號毀棄損壞案，93年2月
      27日訊問筆錄第2頁）；其後稱：「他們砍除的果樹共十
      八棵，並不是證人所說的五、六棵，但是除了排水溝以外
      的土地，他們也砍了一些果樹。」「乙○○砍了十八棵，
      並不是證人講的六棵。」（同上卷93年4月23日訊問筆錄
      ）；嗣又稱：「我在拉拉山種水蜜桃，我四、五年前回來
      嘉義種水蜜桃、芭樂，乙○○跟我砍了五、六十棵左右。
      」（見93年度偵字第5260 號毀棄損壞案，93年12月24日
      訊問筆錄第2頁）。另在臺灣嘉義地方法院95年度國字第3
      號國家賠償事件承審法官95年12月14日勘驗現場時，丙○
      ○稱：「被砍除的有三排，每排三棵桃子樹。」「〈法官
      ：當時芭樂樹種幾棵？〉丙○○：我們在第一、二排桃子
      樹間縫中種一排芭樂樹（四棵），第二、三排桃子樹間縫
      中種一排芭樂樹（四棵），第三排桃子樹另外有一棵芭樂
      樹被砍除，總共是九棵芭樂樹。」（見勘驗筆錄第3、4頁
      ）丙○○對於遭砍伐之果樹數量所述前後不一，自未可輕
      信，自應以乙○○自認者為準。丙○○逾此範圍（水蜜桃
      樹12棵及芭樂樹3棵）之主張為無理由。
    3.丙○○提起本件刑事附帶民事訴訟時，主張乙○○等三人
      砍除水蜜桃樹、芭樂樹各27棵，惟經臺灣嘉義地方法院94
      年度簡上字第84號刑事確定判決認定乙○○等共同毀損之
      系爭果樹為15棵，有該案判決正本附原審卷可憑。至於丙
      ○○指乙○○於刑事庭自認「水溝前的農作物我有砍15株
      左右，包含水溝需要用到的6株」、「（問：除排水溝需
      要用土地上的果樹外，其餘被砍除的果樹是否均你所為？
      ）是，我在土地靠近馬路旁邊有砍除9棵果樹，那是我要
      種菜用的。」等語，遂謂單以乙○○承認部分，被砍除的
      果樹應為24棵，而非原審認定之15棵云云。唯乙○○自認
      其砍除之果樹共15棵，依其上開陳述，其所砍除之15棵果
      樹包含施作水溝需要用到的土地上之6棵，及施作水溝不
      需要用到而靠近馬路旁邊的土地上之9棵。丙○○另主張
      「依據嘉義縣92年辦理徵收土地農林作物補償遷移查估基
      準中水蜜桃每10公畝（1公畝為100平方公尺）補償120株
      、番石榴每10公畝補償100棵之計算標準計算種果樹之數
      量，丙○○土地面積為1,545平方公尺，依補償基準可種
      植120×1.545＝185棵水蜜桃樹、100×1.545＝154棵番石
      榴，以施工所騰空之土地面積約150至200平方公尺計算，
      不只15棵果樹云云。」惟該徵收土地農林作物補償遷移查
      估基準僅是嘉義縣92年辦理徵收補償之作業標準，以方便
      作業而已，非可據以認定丙○○確有如此之多的果樹，從
      而丙○○此部分之主張亦無可採。
    4.查關於因嘉義縣溪口鄉公所施作排水溝工程，致丙○○所
      種植之果樹遭乙○○、甲○○毀損部分，臺灣嘉義地方法
      院94年度簡上字第84號刑事確定判決認定：乙○○、甲○
      ○與訴外人陳日順、張陳鬆等人，共同基於毀損器物之犯
      意聯絡，於92年12月29日未經系爭土地承租人丙○○同意
      ，推由乙○○將施作排水溝附近之水蜜桃、芭樂果樹6棵
      ，從根部予以挖除棄置，使果樹效用全部喪失，毀棄6棵
      果樹，足以生損害於有果實收益權之丙○○。有該判決正
      本在卷可按。再按諸卷附（本院卷附者係影印自臺灣嘉義
      地方法院檢察署93年度偵字第5620號卷）乙○○、甲○○
      、陳日順、張陳鬆四人簽名之92年12月29日同意書已載明
      ：「查本人所有坐落嘉義縣溪口鄉○○段美北小段429地
      號一筆土地，因溪口鄉公所施設排水溝需要，在未辦理農
      作物補償（依照嘉義縣92年度辦理征收土地農作物補償遷
      移費查估基準）前，本人同意先行剷除農作物，及地下水
      井自行遷移，提供鄉公所施工，……。」及溪口鄉公所92
      年12月30日之簽呈亦載明：「……，在工程進行施工時，
      因無列入施工便道費用，沿途需挖除私有土地種植番石榴
      及水蜜桃各3株，擬依照本縣92年度農作物補助基準予以
      補償，金額9,900元（如附補償清冊）以利工進，……。
      」足見嘉義縣溪口鄉公所因施設排水溝需要，而須挖除系
      爭土地上番石榴及水蜜桃各3棵，由此可見上開94年度簡
      上字第84號刑事確定判決認定：乙○○等四人，共同基於
      毀損器物之犯意聯絡，於92年12月29日未經系爭土地承租
      人丙○○同意，推由乙○○將施作排水溝附近之水蜜桃、
      芭樂果樹6棵，從根部予以挖除棄置，使果樹效用全部喪
      失等情，即屬信而有徵。該刑事判決並認定丙○○等四人
      共犯毀損罪而各判處罰金二千元確定在案。又查臺灣嘉義
      地方法院檢察署93年度偵字第5620號93年12月24日偵訊時
      ，乙○○供稱：「我共砍15棵。」「我在砍之前有和我大
      姊陳鬆、我哥哥陳日順、弟弟甲○○商量過，他們都同意
      。」甲○○則供稱：「（問展：有何意見？）答：我本來
      就同意」；同案94年1月11日偵訊時，陳鬆、陳日順均供
      承：「（提示同意書，問有何意見？）均答：沒有意見，
      我們都同意先鏟除部份果樹。」就此亦可認定乙○○與甲
      ○○等人商議，經甲○○等人同意共為砍樹之意思聯絡後
      ，才推由乙○○下手實行砍樹之侵權行為，換言之，甲○
      ○不僅共同簽具同意書，甲○○對實際砍樹之行為亦同意
      參與，乙○○主觀上亦認定甲○○等人願意共同承擔砍樹
      之結果，否則乙○○一人就可將果樹砍除，何需其他人共
      同簽立同意書？可謂在同意書簽字之人應有承諾對砍樹結
      果共同負責之意思。是以甲○○對於乙○○下手砍除因施
      作水溝需要用到的土地上之水蜜桃樹及芭樂樹各3棵部分
      ，自應負共同侵權行為責任。至於乙○○在施作水溝需要
      用到的土地之外（即其所稱在土地靠近馬路旁邊之處），
      因其自己種菜所需而自行砍除9棵水蜜桃樹，則非在甲○
      ○共同侵權意思聯絡範圍之內，甲○○當無庸負共同侵權
      行為責任。
    5.丙○○主張戊○○開著挖土機、水泥車進入丙○○管領之
      土地施工，導致壓壞水井、水井管線被拔除，又因機具迴
      旋需要空間，將果樹連跟挖除，戊○○亦應負共同侵權行
      為責任云云。惟為戊○○所否認，查下手砍除果樹者為乙
      ○○，甲○○對於乙○○下手砍除水蜜桃樹及芭樂樹各3
      棵部分，應負共同侵權行為責任，已如上述。甲○○、乙
      ○○於本件從未供稱其二人有基於共同犯意之聯絡而授權
      戊○○毀損水蜜桃、芭樂樹。原審法院94年度簡上字第84
      號毀損案件確定判決僅認定甲○○、乙○○、陳日順、張
      陳鬆四人有共同毀損果樹犯意聯絡，並未認定戊○○亦屬
      共犯。依據所有卷證資料觀之，均不足以證明戊○○有丙
      ○○所主張之侵權行為事實。
    6.按故意或過失，不法侵害他人之權利者，負損害賠償責任
      。數人共同不法侵害他人之權利者，連帶負損害賠償責任
      。不法毀損他人之物者，被害人得請求賠償其物因毀損所
      減少之價額。民法第184條、第185條、第196條分別定有
      明文。乙○○未經丙○○同意而毀損丙○○之水蜜桃樹12
      棵及芭樂樹3棵，其中乙○○下手砍除因施作水溝需要用
      到的土地上之水蜜桃樹及芭樂樹各3棵部分，甲○○應負
      共同侵權行為責任。丙○○就乙○○、甲○○應負共同侵
      權行為責任之水蜜桃樹及芭樂樹各3棵部分，請求乙○○
      、甲○○連帶賠償；就乙○○因其自己種菜所需而自行砍
      除9棵水蜜桃樹部分，請求乙○○賠償，要屬於法有據。
（三）丙○○因系爭果樹遭砍除，所受之損害金額若干？
    1.丙○○主張水蜜桃樹1株1年約產150台斤，每台斤150元，
      每株可賣22,500元，並聲請傳訊證人楊進添、吳義發到庭
      證稱：其等確實在嘉義向丙○○購買水蜜桃，價格約在1
      台斤150至200元之間（詳見原審法院95年5月9日言詞辯論
      筆錄），然其就系爭水蜜桃樹之產量及種植成本則無法明
      確舉證經原審法院就丙○○所主張其種植之系爭品種為台
      農甜蜜桃，分別向復興鄉農會及行政院農業委員會農業試
      驗所函查結果，該等果樹單株年產量約在24至35公斤之間
      ，果實價格依大小相差甚大，產地價格94年為1公斤47.54
      元，95年為1公斤48.17至49.17元，市場價格94年為1公斤
      100元至138.2元，每株1年成本為1,250元，此有復興鄉農
      會95年7月11日桃復農推字第0951000233號、行政院農業
      委員會農業試驗所95年11月10日農事園字第0950007895號
      函文各1份附於原審法院95年度國字第3號卷（影本附卷）
      可稽，認系爭水蜜桃樹之產值，應以前開專業機構之函覆
      數值計算，年產量之平均數為30公斤（計算式：〈24＋35
      〉÷2=29.5，小數點以下四捨五入），且前揭證人之證詞
      與市場價格較為相近，是取市場價格之平均數為每公斤11
      9元（計算式：〈138.2＋100〉÷2=119.1），扣除每株每
      年成本1,250元，系爭水蜜桃樹每株每年之產值為2,320元
      （計算式：119×30－1,250=2,320），又乙○○所砍除之
      水蜜桃樹為12棵，業如前述，是丙○○就系爭水蜜桃樹所
      受損害之金額為27,840元（計算式：2,320×12=27,840）
      。
    2.丙○○雖主張依據行政院農業委員會農業試驗所有關台農
      甜蜜桃之栽培管理技術，在該栽培管理技術第3頁第六點
      蔬花、蔬果中提及成年果樹產量約75至100公斤，每株果
      實約有500至750顆。另網站有關台農甜蜜桃之資料，發現
      台東、北投、士林及嘉義竹崎、中埔皆有人栽種，市場價
      格每盒300至500元間（每盒8至12顆），每顆果樹約有800
      顆果實。且伊於96年5月30日特向復興鄉農會購入5月桃，
      10粒裝每盒250元，12粒裝每盒200元，每盒含盒皆重2台
      斤，扣除盒重7兩，則每台斤約為150至190元間，換算公
      斤為300至350元，原審認為每株產量只有30公斤，以每公
      斤119元計價，顯然偏低云云，並提出送貨單及照片為證
      。然查丙○○所舉所謂網站有關台農甜蜜桃之資料，並未
      經實證，尚未可輕信，自不若水蜜桃最大生產地（復興鄉
      ）農會及農政主管機關行政院農業委員會所屬農業試驗所
      之函覆內容為可信，何況丙○○提出之「平地水蜜桃、粉
      嫩掛枝頭」之網路資料，其上所載「北投、士林、內湖」
      ；「台東享受水蜜桃豐收的喜悅」網路資料所載之「台東
      」，均與坐落嘉南平原之訟爭土地上水蜜桃樹不同，丙○
      ○據此地理環境不同之資料以為比較，自失其真。另所謂
      「獨家秘方澆灌、牛奶水蜜桃上市、平地水蜜桃、每盒約
      300到500」云云，該用牛奶施肥之水蜜桃樹，更非丙○○
      未以牛奶施肥之訟爭水蜜桃樹可比。又市場零售價格當然
      比產地價格為高，此乃眾所週知之事，丙○○所指其向復
      興鄉農會購入水蜜桃之價格縱然屬實，亦因係零售價格而
      較昂貴之故，尚不能以之為計算其損害金額之依據。
    3.丙○○另主張芭樂樹1株1年可產100台斤芭樂果，每台斤2
      0元，每株可賣2,000元云云，則屢經法院闡明，始終未提
      出任何證據以實其說，而溪口鄉公所業已依據嘉義縣92年
      度辦理徵收土地農林作物補償遷移費查估基準表所列，就
      系爭芭樂樹認定為4至6年生，每株補償2,200元，此為兩
      造所不爭，認以每株芭樂樹補償遷移費折半計算為每年種
      植成本，並以每株補償遷移費用扣除1年種植成本為其1年
      產值，即每株每年1,100元為適當，是丙○○就系爭芭樂
      樹所受之損害金額為3,300元（計算式：1,100×3= 3,300
      ）。
    4.丙○○雖主張乙○○在92年12月29日砍除果樹，離93年採
      收其或租約屆期日僅剩4至5個月，果樹被砍除前，丙○○
      已投入栽種、管理成本云云。按當事人主張有利於己之事
      實者，應負舉證責任，民事訴訟法第277條定有明文。查
      丙○○投入栽種、管理成本究為若干，並未舉證以實其說
      ，其主張本難憑信，且丙○○於原審稱訟爭果樹5、6月後
      採收，且芭樂果亦屬產期為夏秋季節之水果，足見水蜜桃
      樹、芭樂樹於果實採收之後迄93年12月底之間為訟爭果樹
      秋冬休眠期，丙○○勢必於來年春天果樹發芽之後始有投
      入資本培育之可言，且於開始結果以迄採收期間，才需投
      入大量人力物力，丙○○復不能就果樹秋冬休眠期已投入
      栽種、管理成本究竟為何，提出確實之證據以資證明，是
      則系爭被毀損之水蜜桃樹、芭樂樹分別扣除成本1,250元
      及1,100元，要屬合理。
    5.綜上，丙○○就系爭果樹所受損害得向乙○○請求之損害
      賠償金額為31,140元（計算式：27,840＋3,300= 31,140
      ）；其中水蜜桃樹及芭樂樹各3棵部分之損害金額6,960元
      （計算式：2,320×3=6,960），丙○○得請求甲○○與乙
      ○○連帶給付，逾上開範圍之請求則屬無據。
（四）乙○○等三人有無損壞系爭水井？
    1.丙○○另主張乙○○、甲○○指示包商即戊○○損壞價值
      20,000元之水井等語，惟查，丙○○對於該水井是否為其
      所設置、該水井是否損壞、何時損壞及價值若干均未能提
      出證據以資證明。其於本件刑事案件偵查中亦自承：從照
      片中看是修理好了，伊也不確定水井是否損壞不能使用（
      詳見嘉義地方法院檢察署93年度發查字第195號卷宗第59
      頁），且戊○○於原審法院95年度國字第3號事件審理中
      亦證稱：伊沒有移除水井等語（詳見原審法院95年度國字
      第3號95年11月8日言詞辯論筆錄），因此，丙○○就其受
      有水井損壞之損害並未能舉證以實其說，其此部分之主張
      自無可採。
    2.丙○○主張戊○○開著挖土機、水泥車進入丙○○管領之
      土地施工，導致壓壞水井、水井管線被拔除云云（如前揭
      丙○○陳述欄2.之(3)所載）。查丙○○所提之施工前後照
      片並不能看出水井有被壓壞之情形，而被上訴人三人亦否
      認有壓壞水井、拔除水井管線之事。臺灣嘉義地方法院95
      年度國字第3號國家賠償事件承審法院曾至現場發現有二
      支水井，乙○○對此並不否認，惟當場即表明：「這二支
      水井都是我媽媽設置的，有塑膠管的那一支是壞掉後用塑
      膠管蓋住，才再挖另一支。」（見該案卷95年12月14日勘
      驗筆錄）。因此丙○○請求傳訊以前曾向其母承租土地耕
      種之陳茂興證明現場究竟有幾支水井，已無必要。另依丙
      ○○提出之照片固可見抽水機連同塑膠管有被移開之情形
      ，然乙○○之訴訟代理人說明：因為要做水溝，必須動到
      水井，施工的時候如果沒有把馬達暫行移開就無法施工，
      故暫將抽水機移開，但施工完畢就快速復原，水管也已經
      接上，刑事卷內的照片是施工中的情形當然比較亂，但我
      們提出的照片可以看出我們已經復原等語（見本院言詞辯
      論筆錄）。依據兩造提出之照片加以比對，暨丙○○於上
      開刑案偵查中供稱：「我有去看過…抽水機和馬達還可以
      使用」（見93年度偵字5626卷），亦足見丙○○主張乙○
      ○、甲○○、戊○○等毀損水井、馬達云云，亦非事實。
（五）綜上所述，丙○○本於侵權行為之法律關係，請求乙○○
      給付31,140元，及自94年5月13日（附帶民事訴訟起訴狀
      繕本送達乙○○、甲○○翌日）起至清償日止，按週年利
      率5％計算之利息；就其中6,960元及利息部分，請求乙○
      ○、甲○○連帶給付，為有理由，應予准許；逾此金額之
      請求，則屬無據，應予駁回。
五、本院就原判決審核如下：
（一）原審就丙○○請求乙○○給付部分，判決乙○○應給付丙
      ○○31,140元，及自94年5月13日起至清償日止，按週年
      利率5％計算之利息，且因丙○○該勝訴部分金額未逾500
      ,000 元，依民事訴訟法第389條第1項第5款之規定，應依
      職權宣告假執行（丙○○該部分所為假執行之聲請，應視
      為僅促使法院發動其職權而已），爰依職權宣告假執行，
      並依乙○○之聲請酌定相當擔保金額宣告免為假執行；至
      於丙○○請求乙○○給付而敗訴部分，其假執行之聲請即
      失所附麗，則予駁回，經核原判決關於此部分並無不合。
      丙○○上訴請求乙○○應再給付650,360元及遲延利息，
      並聲請准供擔保宣告假執行；乙○○上訴請求廢棄原判決
      關於其敗訴部分，並駁回丙○○之請求，經核丙○○、乙
      ○○之上訴均無理由，皆應駁回。
（二）原審就丙○○請求甲○○給付部分，認其請求為無理由而
      予全部駁回。經核原判決就丙○○請求甲○○與乙○○連
      帶給付水蜜桃樹及芭樂樹各3棵部分之損害金額6,960元及
      遲延利息應予准許部分，為丙○○敗訴之判決，並駁回其
      假執行之聲請，尚有未洽，丙○○上訴意旨求予廢棄改判
      ，為有理由，爰由本院予以廢棄改判如主文第二項所示，
      又因所命給付金額未逾1,500,000元，不得上訴第三審，
      丙○○假執行之聲請並無必要。至於丙○○之請求不應准
      許部分，原判決為其敗訴之判決，並駁回其假執行之聲請
      ，經核於法並無不合，丙○○上訴意旨求予廢棄改判，為
      無理由，應予駁回。
（三）原審就丙○○請求戊○○給付部分，認其請求為無理由而
      予駁回，為丙○○敗訴之判決，並駁回其假執行之聲請，
      經核並無不合，丙○○上訴意旨求予廢棄改判，為無理由
      ，應予駁回。
六、據上論結，本件丙○○上訴為一部有理由，一部無理由，乙
    ○○上訴為無理由，依民事訴訟法第450條、第449條第1項
    、第78條、第79條、第85條第2項，判決如主文。
中　　華　　民　　國　　96　　年　　9 　　月　　18　　日
                  民事第一庭    審判長法　官  林金村
                                      法　官　胡景彬
                                      法　官　張世展
上為正本係照原本作成。
不得上訴。
中　　華　　民　　國　　96　　年　　9 　　月　　18　　日
                                      書記官  陳昆陽
